【裁判字號】    89,判,321
【裁判日期】    890128
【裁判案由】    地上權登記
【裁判全文】
行  政  法  院  判  決                            八十九年度判字第三二一號
    原      告  乙  ○
                甲  ○
                丙○○
    被      告  高雄縣美濃地政事務所
右當事人間因地上權登記事件，原告不服臺灣省政府中華民國八十七年十月十五日八
七府訴三字第一六七一○三號再訴願決定，提起行政訴訟，本院判決如左︰
    主  文
原告之訴駁回。
    事  實
緣原告於民國八十七年二月二十三日委託代理人申辦高雄縣六龜鄉○○○段一一八六
、一一七○地號二筆土地時效取得地上權登記，因系爭土地所有權人為中華民國，並
且編定使用種類為山坡地保育區農牧用地，不得以時效取得地上權，被告依據土地登
記規則第五十一條第一項第二款規定駁回，原告不服，提起訴願、再訴願，遞遭決定
駁回，遂提起行政訴訟，茲摘兩造訴辯意旨於次：
原告起訴意旨及補充理由略謂：一、緣原告等三人於民國五十九年以前分別在坐落六
龜鄉○○○段一一八三、一一八六、一一七○、九九六－二、一一七○－三地號國有
耕地毗鄰位置內未登錄地之地上除建築房屋居住外，其餘週圍土地早已種植樹等作
物至今，此有實測使用位置圖及高雄縣政府出具房屋及基地合法證明書可證。二、被
告及原決定機關均未詳查六龜鄉○○○段一一八三、一一八六、一一七○、一一七○
－三、九九六－二地號土地毗鄰房屋基地及各使用週圍土地均未經登錄編定使用種類
之土地，竟誤認原告等分別佔用土灣段一一八三、一一八六、一一七○、一一七○
－三、九九六－二地號已登記為國有經編定山坡地保育區農牧用地，不得以時效取得
地上權。被告及原決定機關至未詳查原告等分別於民國五十九年以前已在其內建築房
屋居住及周圍使用土地均未經登錄，竟誤為該未登錄地為上開一一七○、一一七○－
三、九九六－二、一一八三、一一八六地號已登記編為農牧用地，為房屋基地等位置
，又該未登錄之土地業經原告等三人分別向國有財產局南區辦事處申請登錄，並經南
區辦事處轉請被告辦理登錄在案，此有南區辦事處以台財產南一字第八七○一○六七
三、八七○一○六七四、八七○一○六七五號函覆可稽，被告未依規定至實地測量原
告各建屋及使用位置，又該未登錄地並非林班範圍內，該未登錄地上原告於民國五十
九年前已建屋使用依規定辦妥登錄後，不得編為農牧用地，依法應編為建築用地，適
符合國有財產法第四十二條第二款之申租條件，該房屋基地等，雖未登錄登記，依法
不合申辦地上權，但登錄後可否辦理時效取得地上權，如不得辦理地上權者，亦得依
國有財產法第四十二條第二款規定辦理租購，被告如不能辦理地上權，亦應依國有財
產法第十九條規定辦理登錄以免失去原告等對該房屋基地等申租購之機會，被告未至
實地測量而認該未登錄地係土灣段一一八三、一一八六、一一七○、一一七○－三
、九九六－二等地號大路邊已登記國有之土地，顯與實地使用位置不合，被告應登錄
之土地不予辦理登錄，而誤為已登錄，並編定農牧用地，不得以時效取得地上權，依
土地登記規則第五十一條第一項第二款規定駁回原告之申請，自嫌速斷，難令甘服。
三、按被告答辯書內開所述之原告在土灣段一一八六、一一七○地號土地上辦理時
效取得地上權登記之條件不符而駁回申請顯與實地不合。四、查原告等三人所為時效
取得地上權登記之位置係在土灣段一一八六、一一七○地號等之未登錄地上之房屋
基地，並申請該地登錄後辦理地上權登記，並非在一一八六、一一七○地號地上辦理
地上權登記。五、該未登錄地係在舊廢道地，並非在森林內之林地，依森林法第三條
規定並無違背，且該未登錄地依據水道、河川、浮覆地、道路溝渠廢置地所有權歸屬
處理原則第六點、第七點及國有財產法第十九條及國有財產法施行細則第十五條規定
該未登錄地應登記為國有，並以財政部國有財產局為管理機關。六、又該未登錄地地
上房屋在於實施區域計畫地區建築管理辦法公布實施前建築完成之合法房屋，該未登
錄之房屋基地，經登錄後得辦理地上權登記，或依國有財產法第四十二條規定向國有
財產局申請租購，被告不予辦理該地登錄就駁回原告之申請，依上開規定顯屬不合，
為此請求再訴願決定、訴願決定及原處分均撤撤等語。
被告答辯意旨略謂︰一、本案原告等三人於八十七年二月二十三日以時效取得申請地
上權設定，依申請所附其地上權契約書，其建物各坐落於六龜鄉○○○段一一八六及
一一七○地號上，經查該占有之土地其編定使用種類為山坡地保育區「農牧用地」係
屬農業發展條例第三條第十一款所稱之耕地，依時效取得地上權登記審查要點第三點
第二款規定，占有土地屬農業發展條例第三條第十一款所稱之耕地，不得申請時效取
得地上權登記之規定，被告依上開規定予以駁回其申請，於法並無不合。二、本案原
告等三人事後聲稱其所有之房屋係位於土灣一一八六、一一七○地號旁之未登記土
地上，並欲於該未登記土地上設定地上權，則與其所申辦之申請書內容不符，併合陳
明等語。
    理  由
按「耕地：指農業用地中依區域計畫法編定之農牧用地或依都市計畫法編為農業區、
保護區之田、旱地目土地，或依土地法編定之農業用地，或未依編定而土地登記簿所
記載田、旱之土地。」、「有左列各款情形之一者，登記機關應以書面明理由及法
令依據，駁回登記之申請：一．．．。二依法不應登記者。．．．。」、「占有人有
左列情形之一者，不得申請時效取得地上權登記：(一)．．．。(二)占有土地屬農業發展
條例第三條第十一款所稱之耕地。．．．」分別為農業發展條例第三條第十一款、土
地登記規則第五十一條第一項第二款及時效取得地上權登記審查要點第三點第二款所
明定。本件原告委託代理人申辦高雄縣六龜鄉○○○段一一八六、一一七○地號二筆
土地時效取得地上權登記，因系爭土地所有權人為中華民國，並且編定使用種類為山
坡地保育區農牧用地，不得以時效取得地上權，被告依據土地登記規則第五十一條第
一項第二款規定駁回，原告不服，循序提起行政訴訟，主張：彼等三人於民國五十九
年之前分別於坐落高雄縣六龜鄉○○○段一一八三、一一八六、一一七○、九九六－
二、一一七○－三地號國有耕地之毗鄰位置內未登錄地上建屋及種植樹等作物至今
，被告不查，將彼等占有之未登錄地誤為上開一一八三、一一八六、一一七○、一一
七○－三、九九六－二地號已登記編為農地用地，不得以時效取得地上權，依土地登
記規則第五十一條第一項第二款規定駁回原告之申請，自有違誤等語。經查：(一)本件
原告等三人分別於八十七年二月二十三日以時效取得申請地上權設定登記，彼等之建
築改良物標示各坐落於高雄縣六龜鄉○○○段一一八六或一一七○地號土地，並非記
載坐落該一一八六或一一七○地號土地之毗鄰未登錄地，有原告所提出申請之土地登
記申請書及設定地上權契約等影本附於訴願可按，則誠難謂被告有將原告之占有未
登錄地誤為系爭之一一八六、一一七○地號土地之情形。(二)系爭之一一八六、一一七
○地號土地，地目均為旱，編定使用種類均為山坡地保育區農牧用地，有土地登記簿
謄本附於原處分可按，自屬首揭農業發展條例第三條第十一款之耕地，依首揭時效
取得地上權登記審查要點第三點第二款規定，不得申請時效取得地上權登記，為依法
不應登記者，從而，被告依首揭土地登記規則第五十一條第一項第二款規定駁回原告
之申請，核無違誤。(三)綜上所述，原告所訴，核無可採，一再訴願決定，遞予維持原
處分，均無不合，原告起訴意旨，難謂有理，應予駁回。
據上論結，本件原告之訴為無理由，爰依行政訴訟法第二十六條後段，判決如主文。
中    華    民    國     八十九      年      一      月     二十八      日
                    行 政 法 院 第 六 庭
                                審 判 長 評  事      鍾  曜  唐
                                         評  事      徐  樹  海
                                         評  事      高  啟  燦
                                         評  事      蔡  進  田
                                         評  事      劉  鑫  楨
右  正  本  證  明  與  原  本  無  異
                                         法院書記官  陳  盛  信
中    華    民    國     八十九      年      一      月     三十一      日


司法院資訊處製作；財團法人民間司法改革基金會備份。
